【裁判字號】    89,自,87
【裁判日期】    891214
【裁判案由】    詐欺
【裁判全文】
臺灣屏東地方法院刑事判決                            八十九年度自字第八七號
    自  訴  人  丙○○
    被      告  丁○○
右被告因詐欺案件，經自訴人提起自訴，本院判決如左：
    主  文
丁○○意圖為自己不法之所有，以詐術使人將本人之物交付，處有期徒刑肆月。
    事  實
丙○○為興建房屋出售，遂於民國（下同）八十九年七月十三日與丁○○、己○○訂
定土地買賣契約，向丁○○、己○○二人購買其二人所共有位於屏東市○○段三號、
三之二號、四號、四之一號等四筆土地（面積共計約一千五百平方公尺，約四百五十
坪），作為興建房屋出售用，約定每坪單價為新台幣（下同）九萬二千元，訂約當日
先行給付丁○○及己○○各五十萬元為定金，惟其中民生段三地號、四之一地號等二
筆土地（面積共五百二十六平方公尺）有附帶條件，亦即於使用、開發該筆土地時，
應另行擬定細部計劃，待細部計劃完成法定程序後始得發給建照，即對於丙○○所欲
完成之土地開發建築計劃將有重大妨礙，將致其無法依計劃完成該批房屋之建築，詎
丁○○明知丙○○所以向其二人購買該批土地，係欲立即於該土地上興建住宅出售，
丁○○並因此向丙○○要求將定金自二十萬元提高至五十萬元（每人），卻基於意圖
為自己不法所有之詐欺犯意，未將該四筆土地中有二筆設有附帶條件之限制之重要事
項告知丙○○，致丙○○誤認其可依計劃按期在該四筆土地上為正常之使用並興建房
屋，而交付五十萬元定金予丁○○，嗣丙○○於訂約並交付定金後，委託建築師設計
規劃並向地政機關查詢土地使用限制時，始發現該四筆土地中有二筆土地有附帶條件
，致其無法完成興建房屋之計劃，遂向丁○○要求返還五十萬元之定金，詎竟遭丁○○拒絕，始知受騙。
    理  由
一、按「刑法第三百三十九條第一項所謂之詐欺罪，並不以欺罔為限，即利用人之錯
    誤而使其交為財物之交付，亦不得謂非詐欺」，最高法院著有二十四年上字第四
    五一五號判例可資參照，合先說明。
二、訊據被告丁○○對其於前述時地，將其與己○○所共有之上開土地出售予自訴人
    丙○○，而其既知其中二筆土地確實經地政機關設定有土地開發之附帶條件，但
    未曾告知自訴人，並於前述土地買賣契約簽定時，收受自訴人所交付之定金五十
    萬元，且迄未歸還自訴人等情不諱，惟辯稱：（一）其所出售予自訴人之四筆土
    地中，雖有二筆土地於申請建築執照時設有附帶條件，然設有附帶條件並不等於
    無法申請建築執照，不過應另行擬定細部計劃，並完成法定程序，後始得發給建
    築執照，惟此乃主管機關為管理及提昇建築品質，避免土地所有任意建築始附此
    條件，尚不得謂為土地之瑕疵；（二）該四筆土地之買賣過程中，被告並未直接
    與自訴人接洽，而仲介人亦未曾對被告表示自訴人購買該批土地之目的為何，再
    於簽約過程中，自訴人亦未曾提及其購買土地之開發計劃，其認為自訴人應係為
    購地儲值之用，與土地使用是否設有附帶條件無關，自無刻意隱瞞其中二筆土地
    使用限制之事等語。然查：
（一）自訴人係為能儘快興建房屋出售，故向被告購買上述土地，並交付五十萬元定
      金之事實，業據自訴人於本院審理中指述綦詳，並有被告與自訴人間就上述土
      地所簽定之買賣契約影本在卷可稽，核與證人庚○○、甲○○、乙○○、戊○○○等人於本院審理中結證所述情節相符。
（二）前述二筆設有使用限制之土地，雖究其設定限制之目的係在提昇建築之品質，
      並為促進整體社區土地之開發利用，然該種土地於使用或申請建築執照前，尚
      須配合都市計劃，擬定細部計劃（含配置適當之公共設施用地與擬具具體、公
      平、合理之事業及財務計劃），俟細部計劃完成法定程序後始得發照建築，其
      過程中並須經主管機關召集同區之之全部地主，經協調同意，並依省都委會之
      決議，繼續擬定細部計劃（包含配設公共設施用地之面積、配設公共設施用地
      之項目、考量該區中之居住密度及容納人口、土地使用計劃及計劃年期、道路
      使用計劃、提出事業及財務計劃、土地使用分區管制計劃），此有潮州都市計
      畫（原公七公園用地變更為住宅區）細部計畫書及東港都市計畫（原「公二」
      公園用地變更為住宅區）細部計畫說明書等在卷可稽，由該二份依法定使用限
      制而提出之細部計畫說明書中可知，該項附帶條件之增設，顯然對於土地使用
      人（即建築執照之申請人）於土地之開發利用上，相較於一般建築用地之開發
      使用，課以較重之公益責任，亦即對於追求商業利益之建築商人而言，此項附
      帶條件之存在，顯然即為其所不願見到及承受之不利益，並應為其於購買或開
      發土地前所顯然重視之事項，若自訴人可以預知其所要購買之土地附有此種使
      用限制，當然會視之為該土地之瑕疵，並對於其是否購買該土地、買受之價金
      、簽約之定金等事項，有不同之考量，而被告所辯設有附帶條件並不等於無法
      申請建築執照，不過應另行擬定細部計劃，並完成法定程序後，始得發給建築
      執照，惟此乃主管機關為管理及提昇建築品質，避免土地所有任意建築始附此
      條件，尚不得謂為土地之瑕疵之詞，即無可採。
（三）自訴人於與被告簽約購買上述土地，並交付定金前，確實不知該四筆土地中有
      二筆設有使用限制，並係為於短期中在該批土地上興建房屋出售，始行購買該
      批土地之事實，除經自訴人多次陳明外，經本院向屏東地政事務所及屏東市公
      所函詢結果，亦經函覆稱無紀錄顯示自訴人或自訴人之代理人曾向查詢前開土
      地使用限制之事，此有屏東地政事務所八十九年十一月七日八九屏所地一字第
      一九二０五號函及屏東市公所八十九年十一月十八日八九屏市工字第三七八二
      四號函在卷可稽，而證人甲○○結證稱，簽約前曾電詢被告前開土地是否可供
      建屋使用，而被告當場向其表示沒有問題，並未曾提及有附帶之條件，其始確
      定為自訴人仲介買賣該批土地，而於簽約當日，渠等仲介人（含甲○○、戊○○○、庚○○）均曾於當場提出該四筆土地之排間圖，為自訴人對於該四筆土
      地之建築使用提出建議，然被告於簽約時並未曾向自訴人言明該四筆土地中有
      設有附帶條件之土地等語，而證人庚○○亦結證稱，其確曾於向自訴人仲介該
      四筆土地前，向證人甲○○、戊○○○詢問該四筆土地是否可以興建房屋，而
      經甲○○等人告知沒有問題後，始行向自訴人介紹買受該四筆土地等語，可見
      自訴人確曾明確向被告表明係為購地建屋，而被告亦明知於此，被告所辯稱其
      認為自訴人係為購地儲值，並不知自訴人係為建屋出售始向其買地一節，不足
      採信。
（四）於前述土地買賣之簽約過程中，自訴人與被告原係約定先付定金共四十萬元（
      含被告與己○○），然因自訴人表示希望可以儘速開工整地，要求被告等人儘
      快將該四筆土地上之地上物拆除，故被告遂要求自訴人增加定金為一百萬元一
      節，除經自訴人當庭陳明外，並經證人庚○○當庭結證無訛，是自訴人除曾透
      過仲介人甲○○等人向被告表明係為購地建物，又曾於簽約當時由仲介人提出
      排間圖，表示自訴人購地之目的，而自訴人與被告間於簽約時，復因要求被告
      儘速拆除地上物，以利自訴人動工，而提高定金之給付，是被告顯然應該於收
      受該筆五十萬元之定金前，即知自訴人係為能儘速動工建物，始行向其購地，
      被告所辯其對此並不知情一節，顯無可採。
（五）綜上所述，被告明知自訴人向其購地之目的在於儘速興建房屋出售，且自訴人
      對於被告所出售之上開四筆土地中有二筆，面積佔約三分之一之土地於使用上
      設有附帶條件，對於欲立即興建房屋出售之人為一明顯之不利益，足以使自訴
      人購買土地之目的無法達成，顯然應為自訴人所重視，且足以影響該買賣契約
      之成立與否及其內容等情節並不知此情，被告卻故意不告知此項重要之事項，
      使自訴人誤認其所買受之四筆土地可以立即供其作為一般土地使用與開發，並
      基於此項錯誤而與被告定立買賣契約，復交付定金五十萬元予被告，揆諸前開
      判例，被告所為即與詐欺罪之構成要件相當，其犯行堪以認定。
二、核被告所為，係犯刑法第三百三十九條第一項之詐欺取財罪。審酌被告並無前科
    ，此有其前科表為憑，素行良好、犯罪動機、目的，以故意不告知土地買受人關
    於土地之瑕疵，使買受人誤認所買受之土地係正常而無瑕疵之物，並交付定金為
    犯罪手段、所生危害、其係利用自訴人對於所買受之土地了解不足，誤認該土地
    係未設有附帶條件之一般土地之錯誤，而為本件犯行，然前述二筆土地之限制僅
    係於開發過程中需受較多之限制，且其面積僅佔全部買受土地之三分之一，究其
    犯罪情節尚與一般施用積極之詐術，使人陷於錯誤而取人財物之情節有別，並較
    為輕微、犯罪後之態度等一切情狀，量處如主文所示之刑。
據上論斷，應依刑事訴訟法第二百九十九條第一項前段、第三百四十三條，刑法第三
百三十九條第一項，罰金罰鍰提高標準條例第一條前段，判決如主文。
中      華      民      國      八十九    年    十二    月     十四     日
                                      臺灣屏東地方法院刑事第二庭
                                          法  官    莊鎮遠
右正本證明與原本無異。
對於本判決如有不服應於收受送達後十日內向本院提出上訴書狀上訴於台灣高等法院
高雄分院並按他造當事人之人數附具繕本。
                      書記官    吳光璵
中      華      民      國      八十九    年    十二   月     十四     日
附錄本判決論罪之法條：
刑法第三百三十九條第一項
意圖為自己或他人不法之所有，以詐術使人將本人或第三人之物交付者，處五年以
下有期徒刑、拘役或科或併科一千元以下罰金。


司法院資訊處製作；財團法人民間司法改革基金會備份。
